【裁判字號】    98,金重訴,21
【裁判日期】    981119
【裁判案由】    證券交易法
【裁判全文】
臺灣臺北地方法院刑事判決            98年度金重訴字第21號
公  訴  人  臺灣臺北地方法院檢察署檢察官
被      告  乙○○
            甲○○
上列二人共同
選任辯護人  林殷廷律師
            莊秀銘律師
            方鳴濤律師
上列被告等因證券交易法案件，經檢察官提起公訴（97年度偵字
第10554號），被告二人於本院準備程序中就被訴之事實為有罪
之陳述，經本院合議庭裁定進行簡式審判程序審理，並判決如下
：
    主  文
乙○○共同會計師對於內容存有重大虛偽不實之公司財務報告，
未依有關法規規定、一般公認會計準則查核，致未予敘明，處有
期徒刑拾月，減為有期徒刑伍月，如易科罰金，以銀元佰元即
新臺幣玖佰元折算壹日；又共同會計師對於內容存有重大虛偽不
實之公司財務報告，未依有關法規規定、一般公認會計準則查核
，致未予敘明，處有期徒刑拾月，減為有期徒刑伍月，如易科罰
金，以新臺幣壹仟元折算壹日。應執行有期徒刑捌月，如易科罰
金，以銀元佰元即新臺幣玖佰元折算壹日。緩刑年，並應於
本案判決確定時起貳個月內向公庫支付新臺幣貳佰拾萬元。
甲○○共同會計師對於內容存有重大虛偽不實之公司財務報告，
未依有關法規規定、一般公認會計準則查核，致未予敘明，處有
期徒刑拾月，減為有期徒刑伍月，如易科罰金，以銀元佰元即
新臺幣玖佰元折算壹日；又共同會計師對於內容存有重大虛偽不
實之公司財務報告，未依有關法規規定、一般公認會計準則查核
，致未予敘明，處有期徒刑拾月，減為有期徒刑伍月，如易科罰
金，以 新臺幣壹仟元折算壹日。應執行有期徒刑捌月，如易科罰
金，以銀元佰元即新臺幣玖佰元折算壹日。緩刑年，並應於
本案判決確定時起貳個月內向公庫支付新臺幣貳佰拾萬元。
    事  實  及  理  由
一、本件被告乙○○、甲○○所犯均非死刑、無期徒刑或最輕本
    刑有期徒刑3年以上之罪，亦非高等法院管轄第一審案件，
    且於準備程序進行中，被告二人先就被訴事實為有罪之陳述
    ，經告知被告簡式審判程序之旨，並聽取檢察官、被告及辯
    護人之意見後，本院裁定進行簡式審判程序，是本件之證據
    調查，依刑事訴訟法第273條之2規定，不受同法第159條第1
    項、第161條之2、第161條之3、第163條之1及第164條至第1
    70條規定之限制，合先敘明。
二、本件犯罪事實及證據除引用檢察官起訴書之記載（如附件）
    外，證據部分並補充被告乙○○、甲○○於本院準備程序與
    審理程序時之自白（見本院卷第43頁、第77頁），是被告二
    人犯行均堪確認。
三、被告二人於95年2月24日（友聯公司94年度財務報告之查核
    報告出具時點）行為後，刑法於94年1月7日修正，於94年2
    月2日公布，並於95年7月1日施行，是此部份犯行自有比較
    新舊法規定之必要。至於被告二人就95年8月11日（友聯公
    司95年上半年度財務報告之查核報告出具時點）行為部分，
    自應逕適用修正施行後之新法，應予敘明。按行為後法律有
    變更者，適用行為時之法律。但行為後之法律有利於行為人
    者，適用最有利於行為人之法律，刑法第2條第1項定有明文
    （刑法第2條係規範行為後法律變更所生新舊法律比較適用
    之準據法，是刑法第2條本身雖經修正，但該條文既屬適用
    法律之準據法，本身尚無比較新舊法之問題，應逕適用裁判
    時之刑法第2條規定以決定適用之刑罰法律）。又比較時應
    就罪刑有關之共犯、未遂犯、想像競合犯、牽連犯、連續犯
    、結合犯，以及累犯加重、自首減輕暨其他法定加減（如身
    分加減）與加減例等一切規定，綜其全部罪刑之結果而為比
    較（最高法院95年第8次刑事庭會議決議參照）。
  (一)刑法第28條原規定「二人以上共同實施犯罪之行為者，皆為
    正犯」，經修正為「二人以上共同實行犯罪之行為者，皆為
    正犯」，亦即新法共同正犯之範圍已有限縮，排除陰謀犯、
    預備犯之共同正犯，經比較新舊法，修正前刑法第28條規定
    非有利於被告二人（最高法院96年度台上字第934號判決意
    旨參照）。
  (二)就上開證券交易法第174條第2項所定罰金刑之最低度而言，
    修正前刑法第33條第5款原規定：「罰金：一元以上」，依
    罰金罰鍰提高標準條例第1條前段規定提高為10倍，復依現
    行法規所定貨幣單位折算新臺幣條例第2條規定折算新臺幣
    為30元；於本次修正後刑法第33條第5款規定：「罰金：新
    臺幣一千元以上，以百元計算之」，依修正前法律所定罰金
    刑之最低度為新臺幣（以下同）30元；若依修正後之法律所
    定罰金刑之最低度則為1000元，自以修正前之規定較有利於
    被告。
  (三)關於定應執行刑之問題，修正前刑法第51條第5款規定：「
    宣告多數有期徒刑者，於各刑中之最長期以上，各刑合併之
    刑期以下，定其刑期。但不得逾二十年。」，而修正後刑法
    第51條第5款規定：「宣告多數有期徒刑者，於各刑中之最
    長期以上，各刑合併之刑期以下，定其刑期。但不得逾三十
    年。」是比較新舊法之結果，自以修正前之法律較有利於被
    告二人。
  (四)綜合上述各條文修正前、後之比較，就修正後之罰金最低數
    額、定應執行刑之上限，均較修正前提高，顯然不利於被告
    等；且不論依修正前或修正後刑法第28條規定均成立共同正
    犯，揆諸前揭最高法院決議所揭示之罪刑綜合比較原則，被
    告二人就95年2月24日行為部分，依刑法第2條第1項前段之
    規定，應整體適用行為時即修正前之規定。另刑法第74條緩
    刑之規定亦已修正公布施行（公布施行日期同於上開刑法第
    2條）。而「犯罪在新法施行前，新法施行後，緩刑之宣告
    ，應適用新法第74條之規定」，有最高法院95年度第5次刑
    事庭會議決議可資參照。本案被告二人犯行，自均應逕依修
    正施行後刑法第74條規定，諭知緩刑及命為特定事項，併予
    敘明。
四、核被告乙○○、甲○○之所為，各係犯2次證券交易法第174
    條第2項第2款後段之罪。被告二人間就本件犯行，具有犯意
    聯絡及行為分擔，均為共同正犯。又刑法第56條關於連續犯
    之規定，已於修正之刑法95年7月1日施行後刪除，因此被告
    二人於95年2月24日、同年8月11日兩次對於內容存有重大虛
    偽不實之94年度財務報告、95年上半年度財務報告，未依有
    關法規規定、一般公認會計準則查核，致未予敘明之行為，
    自無可能成立連續犯之裁判上一罪關係，故其等二人2次違
    反證券交易法第174條第2項第2款後段犯行間，犯意各別，
    行為互異，應予分論併罰。爰審酌被告二人皆為會計師，具
    有以其等之專業技能實際稽核、揭露公司各項財務報告數據
    ，提供予社會大眾、主管機關可靠資訊之責任與義務，使公
    司外部人得據此正確評估公司財務狀況，而其等竟明知違法
    而為，造成會計師公正性、獨立性、信賴感等專業形象之損
    傷，並使其等所出具之會計師查核報告失去其維護經濟活動
    之正常秩序的應有功能，亟不可取，惟被告二人於本件行為
    前，未曾因犯罪經法院判罪處刑，有卷附臺灣高等法院被告
    前案紀錄表各1份在卷可稽，素行尚佳，犯後於本院審理期
    間均坦承犯行，且願捐出與因本件委託查核簽證工作所取得
    酬金相當之金額，均深具悔意等一切情狀，再參酌公訴人具
    體求刑，分別量處如主文所示之刑。再被告二人均係於96年
    4月24日以前犯本件2次違反證券交易法第174條第2項第2款
    後段犯行，所犯均非中華民國九十六年罪犯減刑條例第3條
    所列罪名，核與該條例第2條第1項第3款之規定相符，爰各
    依法減其宣告刑二分之一。
五、又查，修正前刑法第41條第1項前段規定：「犯最重本刑為
    五年以下有期徒刑之刑之罪，而受六個月以下有期徒刑或拘
    役之宣告，因身體、教育、職業、家庭之關係或其他正當理
    由，執行顯有困難者，得以一元以上三元以下折算一日，易
    科罰金」。而刑法修正施行前之易科罰金折算標準，修正前
    罰金罰鍰提高標準條例第2條前段規定（現已刪除），就其
    原定數額提高為100倍折算1日，則刑法修正施行前易科罰金
    折算標準，應以銀元300元（即新臺幣900元）折算1日；而
    修正後刑法第41條第1項前段規定：「犯最重本刑為五年以
    下有期徒刑以下之罪，而受六個月以下有期徒刑或拘役之宣
    告者，得以新臺幣一千元、二千元或三千元折算一日，易科
    罰金」。綜合比較新舊法易科罰金之折算標準，以修正前之
    規定，較有利於被告二人，是就其等95年2月24日行為部分
    ，於減刑後適用修正前之規定諭知易科罰金折算標準；惟就
    被告二人95年8月11日行為部分，則因係於新法施行後所為
    ，應於減刑後逕適用修正後之規定諭知易科罰金之折算標準
    。另修正後刑法第41條第2項雖規定，於數罪併罰情形，祇
    應執行之刑未逾6月者，得適用易科罰金之規定，惟揆諸司
    法院於98年6月19日作成之釋字第662號解釋：「中華民國94
    年2月2日修正公佈之現行刑法第41條第2項，關於數罪併罰
    ，數宣告刑均得易科罰金，而定應執行刑之刑逾6個月者，
    排除適用同條第1項得易科罰金之規定部分，與憲法第23條
    規定有違，並與本院釋字第366號解釋意旨不符，應自本解
    釋公佈之日起失其效力。」故對於數罪併罰，凡數宣告刑均
    得易科罰金，而定應執行之刑超過6個月之案件，依前揭解
    釋意旨，仍得易科罰金。又數罪併罰，其中部分之裁判易刑
    標準係依舊法諭知，另部分依新法諭知，合併定刑後之易刑
    標準，應依刑法第2條之規定，擇有利於行為人之折算標準
    適用之，有最高法院86年度台非字第87號判決意旨可資參照
    ，是本件合併定刑後，其易科罰金部分，應依修正前刑法第
    41條第1項，修正前罰金罰鍰提高標準條例第2條，現行法規
    所定貨幣單位折算新臺幣條例第2條之規定，對被告較為有
    利，爰就被告二人所定應執行刑部分，併各諭知如主文所示
    之易科罰金折算標準。
六、末查，被告二人前均無犯罪紀錄，有臺灣高等法院被告前案
    紀錄表各1份可按，其等於本院訊問時均自白犯罪，並願捐
    出與因本件委託查核簽證工作所取得酬金相當之金額，是慮
    及被告二人因一時失慮，致罹刑典，現已深具悔意，歷此刑
    事訴追之教訓，應知警惕而無再犯之虞，本院因認其前開宣
    告刑以暫不執行為適當，爰均予宣告緩刑3年。惟為確實督
    促被告二人能戒慎行止，預防再犯，並按其所犯情節，依刑
    法第74條第2項第4款規定，參酌被告二人因本件委託查核簽
    證工作所取得酬金共計416萬元（94年度財務報告之簽證費
    用共為276萬元，95年上半年度財務報告之簽證費用僅收取
    到95年12月份，共為140萬元，共計416萬元，見本院卷第45
    -55頁致遠會計師事務所函文）之金額，諭知被告均應於本
    案判決確定時起2個月內向公庫支付210萬元（此部分得為民
    事強制執行名義），以修復被告二人本案犯行對法秩序之破
    壞。又依刑法第75條之1第1項第4款規定，受緩刑之宣告而
    違反上開本院所定負擔情節重大，足認原宣告之緩刑難收其
    預期效果，而有執行刑罰之必要者，得撤銷其宣告，附此敘
    明。
據上論斷，應依刑事訴訟法第273條之1第1項、第299條第1項前
段、第310條之2、第454條第2項，證券交易法第174條第2項第2
款後段，刑法第2條第1項前段、第11條前段、第41條第1項前段
、第74條第1項第1款、第2項第4款，修正前刑法第28條、第41條
第1項前段、第51條第5款，修正前罰金罰鍰提高標準條例第2條
，現行法規所定貨幣單位折算新臺幣條例第2條，中華民國九十
六年罪犯減刑條例第2條第1項第3款、第7條、第9條、第10條第1
項，刑法施行法第1條之1，司法院釋字第662號解釋，判決如主
文。
本案經檢察官鄧定強到庭執行職務。
中    華    民    國    98    年    11    月    19    日
                  刑事第三庭  法  官  林柏泓
以上正本證明與原本無異。
如不服本判決，應於收受送達後10日內向本院提出上訴書狀，其
未敘述上訴之理由者，並得於上訴期間屆滿後20日內向本院補提
理由書（均須按他造當事人之人數附繕本）。
                              書記官  武孟佳
中    華    民    國    98    年    11    月    19    日


司法院資訊處製作；財團法人民間司法改革基金會備份。
